臺灣臺東地方法院民事判決　九十二年訴字第八五號
　　原　　　告　富邦產物保險股份有限公司
　　法定代理人　石燦明
　　訴訟代理人　鄭志通
　　　　　　　　葉文祥
　　被　　　告　甲○○
　　　　　　　　乙○○
右當事人間請求損害賠償事件，本院於民國九十四年一月十七日言詞辯論終結，判決
如左：
    主      文
被告甲○○應給付原告新臺幣壹佰肆拾萬元，及自民國九十二年三月二十九日起至清
償日止按年息百分之五計算之利息。
原告其餘之訴駁回。
訴訟費用由被告甲○○負擔。
    事實及理由
壹、程序部分：
一、原告未於最後言詞辯論其日到場，核無民事訴訟法第三百八十六條所列各款情形
    ，爰依被告聲請，由其一造辯論而為判決。
二、按當事人之法定代理人其代理權消滅者，應由有代理權之法定代理人或取得訴訟
    能力之本人承受訴訟，此觀民事訴訟法第一百七十條之規定自明。查本件被告甲
    ○○於民國七十二年五月二十五日出生，原告於九十二年三月六日聲請發支付命
    令時，為未滿二十歲之限制行為能力人，被告乙○○為其法定代理人，被告甲○
    ○於訴訟程序進行中之九十二年五月二十四日成年，並由被告甲○○承受訴訟自
    為訴訟行為，依前開說明，應許其承受並續行訴訟，合先敘明。
貳、實體部分：
一、原告主張：被告甲○○未領有機車駕駛執照，竟於九十一年六月二十四日，酒醉
    後無照騎乘其以分期付款方式向訴外人信安輪業商行購買之車牌號碼ＨＪ二∣五
    六五號重型機車，搭載訴外人即受害人陳勇誠，嗣於同日二十三時許，行經台中
    縣潭子鄉○○○路四一巷附近時，不慎人車倒地，致陳勇誠受有傷害，並於九十
    一年八月二十一日因上呼吸道出血不治死亡。陳勇誠之繼承人即其父陳李加里、
    其母陳俊妹因本件事故受有損害，包括喪葬費新臺幣（下同）五萬九千元、扶養
    費陳李加里部分四十七萬三千三百三十六元，陳俊妹部分五十四萬三千二百七十
    一元、慰撫金陳李加里、陳俊妹各為一百二十萬元，共計三百四十七萬五千六百
    零七元。而上揭肇事之ＨＪ二∣五六五號重型機車，業經信安輪業商行向原告投
    保強制汽車責任保險，且上開車禍事故發生時尚在保險期間內，原告業已依強制
    汽車責任保險法規定給付陳勇誠之繼承人即其父母陳李加里、陳俊妹傷害醫療給
    付六萬四千零三十六元、死亡給付一百四十萬元，合計給付一百四十六萬四千零
    三十六元，並未逾陳勇誠之繼承人所受損害範圍。又被告甲○○於七十二年五月
    二十五日出生，上開車禍事故發生時為未滿二十歲之限制行為能力人，被告乙○
    ○為被告甲○○行為當時之法定代理人，應與被告甲○○負連帶賠償責任，爰依
    強制汽車責任保險法第二十七條第一款、第四款，民法第一百八十七條第一項之
    規定請求被告連帶賠償前開金額及法定遲延利息等語。並聲明求為判決：被告應
    連帶給付原告一百四十六萬四千零三十六元及自支付命令繕本送達翌日（即九十
    二年三月二十九日）起至清償日止按年息百分之五計算之利息。
二、被告則以：被告甲○○固於九十一年六月二十四日酒醉後無照騎乘車牌號碼ＨＪ
    二∣五六五號重型機車，搭載陳勇誠，在台中縣潭子鄉○○○路四一巷附近發生
    車禍事故，但陳勇誠於上開車禍事故發生前之九十一年一月八日曾遭高壓電擊受
    傷，經送中國醫藥學院附設醫院急救，先後施以清創手術及補皮手術，其既經高
    壓電擊，身體組織機能難免受有損傷，陳勇誠之死亡應為遭高壓電擊所致，與本
    件車禍無關，且車禍事故後被告已於九十一年七月十七日與陳勇誠就傷害部分達
    成和解，約定醫療費用由雙方各自負擔等語，資為抗辯。並聲明求為判決：駁回
    原告之訴。
三、本件被告甲○○（七十二年五月二十五日出生，本件車禍事故發生時為未滿二十
    歲之限制行為能力人），未領有機車駕駛執照，於九十一年六月二十四日，酒醉
    後騎乘車牌號碼ＨＪ二∣五六五號重型機車，搭載陳勇誠，於同日二十三許，行
    經台中縣潭子鄉○○○路四一巷附近時，不慎人車倒地，致陳勇誠受有顱骨骨折
    、顱內出血、右撓尺骨骨折、顏面撕裂傷、左鎖骨骨折、左眼神經受損、頭部外
    傷併蜘蛛膜下腔出血、硬膜下出血及嚴重腦挫傷、鼻部挫傷疑腦脊髓液漏等傷害
    ，於臺中清泉綜合醫院住院期間，一直有鼻腔出血和疑腦脊髓液鼻漏和眼眶周圍
    出血情形，出院後，陳勇誠於同年八月十二日及八月十九日分別因鼻腔出血，至
    臺東醫院馬偕分院耳鼻喉科就診，嗣於九十一年八月二十一日因上呼吸道出血不
    治死亡。上揭肇事之ＨＪ二∣五六五號重型機車，業經信安輪業商行向原告投保
    強制汽車責任保險，且上開車禍事故發生時尚在保險期間內，原告業已依強制汽
    車責任保險法規定給付陳勇誠家屬傷害醫療給付六萬四千零三十六元、死亡給付
    一百四十萬元，合計給付一百四十六萬四千零三十六元之事實，為兩造所不爭執
    ，並有道路交通事故證明書、診斷證明書、臺灣台東地方法院檢察署相驗屍體證
    明書、理算簽結作業書、保險賠款電匯同意書、委託書、臺中清泉綜合醫院病歷
    記錄、馬偕醫院臺東分院病歷記錄（以上均為影本）、戶籍謄本等件為證，復經
    本院依職權調取臺灣臺東地方法院檢察署九十一年度相字第二一０號相驗卷、九
    十二年度偵字五一六號全案卷宗核閱屬實，自堪信為真實。是本件所應審究者，
    厥為：(1)原告能否依強制汽車責任保險法第二十七條向被告乙○○請求給付？(2)
    陳勇誠之死亡與本件車禍事故所受傷害有無因果關係？(3)被告已就傷害部分與陳
    勇誠達成和解，原告就傷害醫療給付部分能否向被告請求？
四、得心證之理由：
（一）按強制汽車責任保險法之立法目的為使汽車交通事故所致體傷殘廢或死亡之受
      害人，迅速獲得基本保障，並維護道路交通安全，故同法第二十七條第一款、
      第四款規定被保險汽車發生汽車交通事故，加害人有酒醉而駕車者、有違反道
      路交通管理處罰條例第二十一條之規定而駕車（按指駕駛人無照或未領有合格
      駕照而越級駕車者）之情事者，保險人仍應依本法規定給付保險金，但得在給
      付金額範圍內，向加害人求償。又同法第九條第一項明文規定，本法所稱之加
      害人係指汽車交通事故之行為人，是除非加害人之法定理人亦同為加害人，否
      則保險人自不能據此而請求加害人之法定代理人連帶負責（臺灣高等法院暨所
      屬法院九十年十一月二十二日九十年法律座談會研討結論參照）。且自文義解
      釋而論，強制汽車責任保險法對於加害人既已有定義，同法第二十七條明文規
      定保險人得行使保險代位權之對象為加害人，是保險人依該條規定，僅得向汽
      車交通事故之行為人求償，不得對其他應負損害賠償責任之人求償，應無疑義
      。次按民法第一百八十七條第一項前段之規定「限制行為能力人，不法侵害他
      人之權利者，以行為時有識別能力為限，與其法定代理人連帶負損害賠償責任
      。」，所課與法定代理人之連帶責任係為保護被害人之利益，侵權行為人仍為
      限制行為能力人，並非法定代理人。查上開車禍事故行為人係被告甲○○，被
      告乙○○為被告甲○○行為時之法定代理人，依民法第一百八十七條第一項前
      段規定，於被告甲○○有識別能力時，雖應與甲○○連帶負損害賠償責任，但
      究非保險法第二十七條規定之加害人，原告主張被告乙○○應負損害賠償責任
      云云，惟迄未舉證證明被告乙○○同為加害人，是以原告依強制汽車責任保險
      法第二十七條之規定，對被告乙○○為前開請求，即屬無據，應予駁回。
（二）而就受害人陳勇誠之死亡原因與上開車禍事故所受傷害有無因果關係，經查：
      臺灣臺東地方法院檢察署相驗屍體證明書固記載陳勇誠直接引起死亡之原因為
      上消化道出血等語（見本審卷附九十二年度促字第一五六四號支付命令卷第六
      頁），惟陳勇誠因上開車禍事故受有顱骨骨折、顱內出血、右撓尺骨骨折、顏
      面撕裂傷、左鎖骨骨折、左眼神經受損、頭部外傷併蜘蛛膜下腔出血、硬膜下
      出血及嚴重腦挫傷、鼻部挫傷疑腦脊髓液漏等傷害，於臺中清泉綜合醫院住院
      期間，一直有鼻腔出血和疑腦脊髓液鼻漏和眼眶周圍出血情形，於同年七月十
      三日出院，持續門診追蹤，此有臺中清泉綜合醫院診斷證明書（見本審卷第二
      五頁至第二六頁）及病歷記錄（見本審卷第二一頁至第一一二頁）在卷可稽。
      嗣陳勇誠於同年八月十二日及八月十九日分別因鼻腔出血，至臺東醫院馬偕分
      院耳鼻喉科就診，亦有馬偕醫院臺東分院診斷證明書附卷為憑（見本審卷第二
      七頁），復為兩造所不爭執，已如前述；且據本院囑託國立臺灣大學醫學院鑑
      定結果，認：依臺中清泉綜合醫院及馬偕紀念醫院臺東分院病歷資料觀之，死
      者（即陳勇誠）的出血應係上呼吸道部分而非消化道出血所致，而此症狀在車
      禍住院時原即已存在（一直有鼻部出血及疑腦脊髓液鼻漏），所以死者的死亡
      與先前車禍難謂無因果關係，至依中國醫藥學院附設醫院病歷資料顯示，死者
      的電燒傷在住院期間並無上呼吸道出血的相關症狀存在，所以其死因與此次電
      燒傷並無相當因果關係，此分別有卷附之國立臺灣大學醫學院九十三年五月十
      八日（九三）醫秘字第一三二一號函附法醫鑑定報告（見本審卷第一六八頁）
      及九十三年十一月十九日（九三）醫秘字第三０二九號函附法醫鑑定報告（見
      本審卷第二三二頁）可參。是受害人陳勇誠直接引起死亡原因應為上呼吸道出
      血而非上消化道出血所致，且係上開車禍事故受有傷害而來，應堪認定，被告
      抗辯稱陳勇誠死亡係因九十一年一月間遭高壓電擊所致，洵無足採。
（三）又被告就傷害部分與陳勇誠和解，原告就傷害醫療給付部分能否向被告請求，
      乃涉及強制汽車責任保險法第二十七條所規定之求償，其性質究為代位權，或
      得為獨立行使之權利？
      １、按強制汽車責任保險法第二十七條之立法目的，旨在保障受害人，故就被
          保險人或汽車使用人之惡意行為所造成之汽車交通事故，保險人仍應向受
          害人給付保險金，惟賦予保險人得於理賠後向加害人求償之權利，俾使加
          害人無清償能力之危險移轉至保險人，而讓受害人於事故發生後迅速獲得
          保障。惟保險人對受害人為保險賠償給付後，依據前揭規定所取得對於加
          害人之「求償權」，究係一依法律規定新生之權利，或係受讓受害人對加
          害人之損害賠償請求權，參酌同法第二十九條第一項前段規定：「被保險
          汽車發生汽車交通事故，加害人或被保險人已為一部之賠償者，保險人僅
          於本法規定之保險金額扣除該賠償金額之餘額範圍內，負給付責任」、同
          法第三十條規定：「保險人依本法規定給付之保險金，視為加害人或被保
          險人損害賠償金額之一部分；加害人或被保險人受賠償請求時，得扣除之
          」，可見強制汽車責任保險之目的，在避免享有損害賠償請求權之受害人
          重複受償，造成不當得利情形，並使原負賠償義務之人仍不得因保險契約
          之存在而解免應負之賠償責任，故而賦予保險人於給付保險金後，即取得
          受害人對加害人之損害賠償請求權。因之，前開條文所稱之「求償」，應
          係名詞之誤用，保險人行使之權利應為代位權，而非新生之權利（臺灣高
          等法院暨所屬法院九十年十一月二十二日九十年法律座談會研討結論參照
          ）。
      ２、查受害人陳勇誠於上開車禍事故發生後之九十一年七月十七日，已與被告
          甲○○達成和解，約定醫療費用由雙方自行負擔，此有和解書在卷可參（
          見本審卷第二八頁）。原告於九十二年二月十七日給付陳勇誠之繼承人傷
          害醫療給付六萬四千零三十六元（見本審卷第一四九頁），乃陳勇誠於上
          開車禍事故發生後至死亡前支出之相關醫療費用，則原告之求償權既於上
          揭和解成立之後，始代位受害人陳勇誠之繼承人而來，依前揭說明，陳勇
          誠應就其醫療費用自行負擔，原告就傷害醫療給付部分，自無向被告劉力
          誠行使求償之權利。
（四）次按因故意或過失，不法侵害他人之權利者，負損害賠償責任。不法侵害他人
      致死者，對於支出醫療及增加生活上需要之費用或殯葬費之人，亦應負損害賠
      償責任。被害人對於第三人負有法定扶養義務者，加害人對於該第三人亦應負
      損害賠償責任。不法侵害他人致死者，被害人之父、母、子、女及配偶，雖非
      財產上之損害，亦得請求賠償相當之金額。民法第一百八十四條、第一百九十
      二條第一項、第一百九十四條分別定有明文。本件被告甲○○酒醉後駕車，因
      過失發生車禍至陳勇誠死亡，依前揭規定，自應負損害賠償責任，則就原告主
      張陳勇誠之繼承人陳李加里、陳俊妹所得請求之項目論述如下：
      １、殯葬費：原告主張受害人陳勇誠之父母因被告甲○○之加害行為支出殯葬
          費，業據證人即陳勇誠之母陳俊妹提出喪葬費用單據計為五萬九千元（見
          本審卷第二六二頁、第二六三頁），且為被告所未爭執，應堪信為真實。
      ２、扶養費部分：
          按受扶養權利者，以不能維持生活而無謀生能力者為限，前項無謀生能
            力之限制，於直系血親尊親屬不適用之；又夫妻互負扶養之義務，其負
            扶養義務之順序與直系血親卑親屬同，其受扶養權利之順序與直系血親
            尊親屬同。民法第一千一百十七條、第一千一百十六條之一分別定有明
            文。換言之，直系血親尊親屬與配偶間無論有無謀生能力，如係不能維
            持生活者，即得請求扶養費之損害賠償。
          原告主張陳勇誠父母共計三名子女，而其父陳李加里於二十四年四月十
            三日生，於本件損害發生時為六十七歲，依內政部公布之九十一年度台
            灣省簡易生命表（男性）尚有十三‧八年平均餘命，其母母陳俊妹於二
            十七年十一月十六日生，於本件損害發生時為六十四歲，依內政部公布
            之九十一年度台灣省簡易生命表（女性），尚有十八‧六歲之平均餘命
            ；而以九十一年度臺東縣縣民每人全年平均消費支出十三萬六千零五十
            三元計算，由三名子女及配偶共同負擔扶養義務，並依霍夫曼計算法扣
            除中間利息，則陳李加里得請求之扶養費應為三十三萬四千零六元【其
            計算式為：（136053×9.00000000（此為應受扶養年之霍夫曼係數）＝
            0000000，再除以四（扶養義務人子女三人、配偶一人）＝334050（小
            數點以下四捨五入）】。陳俊妹得請求之扶養費應為四十二萬八千六百
            七十八元【其計算式為：（136053×12.00000000（此為應受扶養年之
            霍夫曼係數）＝0000000，再除以四（扶養義務人子女三人、配偶一人
            ）＝428678（小數點以下四捨五入）】，原告主張陳李加里、陳俊妹得
            請求之扶養費金額逾此範圍者，則非可採。
      ３、慰撫金部分：按慰藉金核給之標準固與財產上損害之計算不同，然非不可
          斟酌雙方身分資力與加害程度，及其他各種情形核定相當之數額，最高法
          院著有五十一年台上字第二二三號判例可參。本院審酌本件車禍事故係肇
          於被告甲○○酒醉駕車所致，及陳俊妹、陳李加里為陳勇誠之父、母，遭
          此變故，老年喪子，精神上所受痛苦堪認甚鉅，故本院認陳俊妹、陳李加
          里各得請求五十萬元之慰撫金為適當，原告主張逾此部分之請求，尚屬無
          據。
      ４、綜上所述，陳勇誠之繼承人陳李加里、陳俊妹因上開車禍事故得請求之侵
          權行為損害賠償金額合計為一百八十二萬一千七百二十八元（59000元＋
          334050元＋428678元＋500000元×2＝0000000元）。此金額已逾原告請求
          之一百四十萬元範圍，原告之請求既未逾陳勇誠繼承人對被告甲○○之損
          害賠償請求權額度，是原告在此範圍代位請求，於法有據，應予准許。
（五）末按遲延之債務，以支付金錢為標的者，債權人得請求依法定利率計算之遲延
      利息；又給付無確定期限者，債務人於債權人得請求給付時，經其催告而未為
      給付，自受催告時起，負遲延責任，其經債權人起訴而送達訴狀者，與催告有
      同一之效力，民法第二百三十三條第一項前段及第二百二十九條第二項分別定
      有明文。從而，原告主張被告甲○○於酒醉後，違反道路交通管理處罰條例第
      二十一條之規定無照駕車，因而發生上開交通事故，依強制汽車責任保險法第
      二十七條第一款、第四款規定於請求被告甲○○給付一百四十萬元，及自九十
      二年三月二十九日（即支付命令送達翌日）起至清償日止，按週年利率百分之
      五計算法定遲延利息之範圍內，核屬有據，為有理由，應予准許。逾此範圍之
      請求，即屬無據，應予駁回。
（六）本件事證已臻明確，兩造其餘攻擊、防禦方法及舉證，對判決之結果不生影響
      ，無庸再予一一論述，併予敘明。
據上論結，本件原告之訴為一部有理由，一部無理由，依民事訴訟法第七十九條但書
、第八十五條第一項但書、第三百八十五條第一項前段，判決如主文。
中　　　華　　　民　　　國　　九十四　　年　　　一　　　月　　三十一　　日
                                        臺灣臺東地方法院民事庭
~B審判長法官  王漢章
~B      法官  曾宗欽
~B      法官　簡芳潔
右為正本，係照原本作成。
如對本判決上訴須於判決送達後廿日內向本院提出上訴狀
中　　　華　　　民　　　國　　九十四　　年　　　一　　　月　　三十一　　日
~B法院書記官　李春菊
